臺灣高等法院刑事判決　　　　　　　　96年度上訴字第4034號
上　訴　人　臺灣板橋地方法院檢察署檢察官
被　　　告　甲○○
上列上訴人因被告搶奪等案件，不服臺灣板橋地方法院96年度訴
字第579號，中華民國96年8月14日第一審判決（起訴案號：臺灣
板橋地方法院檢察署95年度偵字第329號），提起上訴，本院判
決如下：
    主  文
上訴駁回。
    理  由
一、本件公訴暨上訴意旨另以：被告於94年6月23日20時許，駕
    駛車號為8708-FK號之小客車到達上開「龍榕賓館」，一見
    邱璟舜、邱志書即上前向表明身分後，竟基於剝奪他人行動
    自由之犯意，打開邱璟舜所駕車輛之後座車門，將乘坐車內
    之告訴人乙○○強行拉出，推至其駕駛之車輛後座右側，隨
    即將車門關上，並駕車駛離，以此方式剝奪告訴人乙○○之
    行動自由，因認被告另涉有刑法第302條第1項之以非法方法
    ，剝奪人之行動自由罪嫌云云。
二、按「犯罪事實應依證據認定之，無證據不得認定犯罪事實」
    ，刑事訴訟法第154條第2項定有明文；又刑事訴訟法上所謂
    認定犯罪事實之證據，係指足以認定被告確有犯罪行為之積
    極證據而言，該項證據自須適合於被告犯罪事實之認定，始
    得採為斷罪資料（最高法院29年上字第3105號判例參照）
三、訊據被告甲○○固坦承於上開時地駕駛上開8708-FK號自用
    小客車前往上開「龍榕賓館」前與邱璟舜等人會合，再駕駛
    上開8708-FK號自用小客車搭載告訴人乙○○一同離去上開
    現場等情，惟堅決否認上開犯行，辯稱：乙○○係係自行上
    伊車的，伊並未自邱璟舜車上將A女強行拉出，再將之推入
    伊車內，剝奪乙○○之行動自由等語，及辯稱：伊沒有對乙
    ○○怎麼樣，伊沒有強拉乙○○上車，證人邱璟舜、邱志書
    於原審已經供述，他們於地檢署是因為檢察官用比較強硬的
    方式訊問，讓他們害怕，因此才這樣說，我沒有用強制力的
    方式讓被害人上車等語。經查：
（一）、被告於上開時地與邱璟舜電話聯繫後，雙方約定在上開
        「龍榕賓館」前碰面，嗣於同日20時許，被告即駕駛上
        開8708-FK號自用小客車前往與邱璟舜等人會合，被告
        下車走至上開8708-FK號自用小客車後方接下邱璟舜所
        拿出告訴人乙○○上開藍色行李袋乙只，再放置在上開
        8708-FK號自用小客車之後行李廂後，被告即駕駛上開
        8708-FK號自用小客車搭載告訴人乙○○離去上開現場
        乙情，業據被告於原審審理時坦承屬實，核與證人邱璟
        舜、邱志書2人於原審審理時證述之情節（見原審卷96
        年7月12日審判筆錄第4至10頁、第11至14頁），均相符
        合，復有上開紅色小背包照片、藍色行李袋照片、上開
        行動電話乙支照片及其現場搜索照片各乙份，在卷可稽
        ，其事實足堪認定。
（二）、惟被告與邱璟舜等人會合後，告訴人乙○○下車及上車
        過程乙節，業據證人邱璟舜於原審審理時證稱：「（為
        何會看到Ａ女？）Ａ女是照顧我祖母的外勞，但是我都
        沒有看過，我祖母與我父親沒有住在一起，當天突然我
        家人把Ａ女帶到我父親家，我家人說有一群人到我祖母
        住的地方去抓Ａ女，我忘記是誰說的，家人很擔心是犯
        罪集團要抓人，就跟仲介聯絡，因為我們有合法申請外
        勞，我家人打電話給鄭淑婷（即被告之配偶），他說要
        我們給Ａ女錢坐車走就好，但是我們考慮到Ａ女的安危
        ，想說把Ａ女送回去給仲介公司的人，我跟我堂弟邱志
        書就開車把Ａ女送去五股下交流道的1間汽車旅館交給
        被告，因為被告的太太是我們的仲介業務員，是鄭淑婷
        跟我們說把Ａ女交給他先生，他先生就是被告，後來被
        告有打電話跟我約在五股交流道附近等，我到五股下交
        流道之後，我就打電話跟被告說我在上開汽車旅館的外
        面馬路等他，被告才開車過來」、「（你要從家裡帶Ａ
        女上車之前，有無跟他說明要帶他去那裡？）我跟他說
        我會帶他到1個安全的地方」、「（Ａ女上你的車時，
        有無反抗或是不願意？）都沒有反抗，就是跟我走，我
        先開後行李廂門，他自己把行李放在行李廂，再自己開
        車門上車」、「（Ａ女在你車上時，他的反應、舉止、
        神情有無不正常？）Ａ女在車上一直在講電話，他講的
        話我也聽不懂，他是講越南話，但是我感覺出來Ａ女講
        話比較緊張、急促，沒有其他不正常的地方，我跟我堂
        弟看到也很緊張，怕會有犯罪集團的人追過來，就想說
        趕快開車交給仲介公司」、「（你在偵查中說他在車上
        一付很害怕的樣子，請具體說明？）Ａ女講電話時有欲
        言又止的感覺，我是聽他講話的語調就是欲言又止，因
        為Ａ女的手機掛斷之後又一直響，Ａ女就一直在接電話
        ，因為我在開車，我沒有特別注意，而且時間已久」、
        「（你在車上有無跟Ａ女講等一下把他交給另1個人帶
        到什麼地方？）我在車上有跟他說我會把他帶去給仲介
        公司的人，讓他把你帶走」、「（Ａ女聽到你說要把他
        帶給仲介公司的人，Ａ女有何反應？）他聽了沒有反應
        ，他就坐在後座，等電話來就接」、「（你跟被告車子
        會合之後，Ａ女如何下你的車上被告的車？）我的車與
        被告的車併排，我停在裡面，被告的車停在外面，我下
        車開左後門說到了，你可以下車了，被告本來去開右後
        車門，我跟被告說她從這邊下來，我就去拿Ａ女的行李
        ，被告請Ａ女上車，並用手指著他的車，被告有無講什
        麼話我忘記了，我沒有看到Ａ女如何上車，因為我在拿
        Ａ女的行李，等我拿好行李，就看到Ａ女已經坐在被告
        的車上，被告從我的旁邊走過去準備要開他的車，我對
        被告說Ａ女的行李還在我這裡還沒拿，被告就接手拿過
        去，我就跟我堂弟直接開車離開，我沒有看到被告如何
        處理Ａ女的行李，我們離開時，被告的車子還在現場」
        、「（Ａ女從你的車下來到上被告車的期間，被告有無
        對Ａ女講什麼話，做什麼動作？）沒有講什麼話做什麼
        動作，就是請她上車而已」、「（2台車併排時靠多近
        ？）大約1公尺半」、「（Ａ女下車時，被告有無拉她
        的手？）我沒有看到被告拉Ａ女的手，當時我開我的車
        左後車門，對Ａ女說你可以下車，你要換車，在此之前
        ，我都沒有看到被告拉Ａ女的手，接著我就去拿Ａ女的
        行李，就沒有注意到被告」、「（Ａ女有一個大的藍色
        包包是否是你幫她拿下車的？）Ａ女自己身上還有背1
        個紅色的包包，如第38頁照片上的包包，放在我車上行
        李廂內就是如第37頁照片上的包包，我幫Ａ女拿下車就
        是第37頁的包包」、「（當時Ａ女有害怕發抖的樣子？
        ）好像沒有，但實際情況我也想不起來」、「（你確實
        有看到Ａ女下你車的動作？）我開車門要Ａ女下車後，
        Ａ女準備要下車，我就去拿行李，我沒有看到Ａ女下車
        的過程」、「（你確實有看到Ａ女上被告車的經過？）
        沒有，因為當時我在拿行李」、「（Ａ女下你的車上被
        告車時，被告在何處？）被告在我車子的右後門處，被
        告是從我身後經過準備要去開我車的右後車門，當時我
        在拿行李，我沒有注意被告有無打開我的右後車門，之
        後被告又從我身後經過走回他的車附近，我就對他說Ａ
        女的行李在我這裡還沒拿。Ａ女當時是從我開的左後車
        門下車」、「（被告車子的右後車門是誰開的？）我不
        清楚，我當時只想要趕快離開，我跟我堂弟都沒有去開
        被告的右後車門」、「（被告下車之後，就先開他自己
        的右後車門才去開你的右後車門？）我不清楚，我開左
        後車門請Ａ女下車，接著我去拿行李，誰開被告右後車
        門我沒有看到」、「（被告有無看到你開你自己的左後
        車門？）我不知道他有沒有看到」、「（被告有開啟你
        車子的右後車門？）我不記得，他有準備要開」、「（
        你的左後車門先開還是被告自己的右後車門先開？）我
        的左後車門先開」、「（被告的車子右後車門何時開？
        ）這時我在拿行李，我不知道」、「（你在拿行李當中
        ，被告是否曾站在他車子的右後車門處？）我忘記了」
        等語（見原審卷96年7月12日審判筆錄第4至10頁）及證
        人邱志書於原審審理時證稱：「（94年6月23日下午6時
        30分左右，你是否有到邱希隆家？）有」、「（為何會
        去？）因為我伯父打電話給我叫我過去他家把外勞送回
        去給仲介公司」、「（你要上車時，你有無聽到誰說要
        送Ａ女到那裡？）還沒有上車之前，我有聽到有人對Ａ
        女說要送她回仲介公司，我忘記是誰講的」、「（Ａ女
        在車上那段時間，Ａ女有無反抗或是其他不正常的表現
        ？）我看到Ａ女在車上一直打手機，沒有其他不正常的
        情形」、「（Ａ女在車上有無很害怕的樣子？）沒有，
        神情平常，一直在打手機」、「（是否認識被告？）案
        發當天第1次看到」、「（當天邱璟舜的車與被告的車
        會合之前，邱璟舜在車上有無跟Ａ女講說要換到被告的
        車？）邱璟舜說等一下有仲介公司會來載妳，其他沒有
        說什麼」、「（上開2部車會合之後，請說明Ａ女下邱
        璟舜車的狀況？）我忘記了，當時Ａ女下車後，她自己
        背1個小包包」、「（請說明Ａ女上被告車的狀況？）
        Ａ女下車時，被告已經下車了，被告就叫Ａ女進他的車
        ，對她說「上車」，並有招手的動作，Ａ女從右後車門
        上車，右後車門我記得是被告開的，被告開了之後就叫
        Ａ女上車」、「（你剛剛講的過程中，你人在那裡？）
        我在邱璟舜車子的右後方」、「（你在邱璟舜車子的右
        後方時，被告人在何處？）他在他自己車子的後面，因
        為他要叫Ａ女上車」、「（除了你剛剛所說被告有說叫
        Ａ女上車之外，還有無對Ａ女講什麼話？）沒有」、「
        （被告叫Ａ女上車之前，有無走到邱璟舜車子右後車門
        處？）我不記得」、「（邱璟舜是否開行李廂拿行李給
        被告？）是」、「（邱璟舜拿行李給被告時，當時Ａ女
        已經坐在被告的車上？）我不記得」、「（被告下車時
        ，有無繞到邱璟舜車子的右後車門處？）沒有，被告下
        車後一直在他車子行李廂的後面」、「（2台車併排時
        靠多近？）差不多1公尺」、「（被告有無拉Ａ女的手
        ？）我沒有看到」、「（Ａ女到被告車上有無看起來很
        害怕、發抖的樣子？）Ａ女上被告車後，我沒有看到Ａ
        女的臉」、「（Ａ女上被告車時，被告人在何處？）我
        不記得」等語（見原審卷96年7月12日審判筆錄第11至
        14頁）綦詳，雖堪認定被告於上開時地與邱璟舜等人會
        合後，雖有下車走到上開8708-FK號自用小客車之右後
        車門處打開右後車門，並對告訴人乙○○說「上車」等
        語屬實，惟被告此一動作未能證明被告當時即有「將告
        訴人乙○○自邱璟舜上開G2-8725號自用小客車後座上
        強拉下車，再將之推至其所駕駛上開8708-FK號自用小
        客車右後座」之行為，且告訴人乙○○於上開時地遭邱
        璟舜、邱志書2人自台北縣汐止市○○路160號2樓帶離
        時，係因其本身係非法逃逸在台工作之外勞，並準備將
        之送回交由原仲介乙○○工作之鄭淑婷處處理乙情，不
        僅業據邱璟舜、邱志書2人於原審審理時證述明確，有
        如上述，亦應為非法逃逸外勞本人之告訴人乙○○所知
        悉甚詳，始為合理，則被告於上開時地受其妻鄭淑婷之
        請託，與邱璟舜約定在上開地址前接收、帶回鄭淑婷前
        所仲介之非法逃逸外勞即告訴人乙○○之行為，焉得謂
        被告當時即有以非法方法剝奪告訴人乙○○行動自由之
        犯罪行為可言，甚至被告最後於94年6月23日23時30分
        許，亦將上開8708-FK號自用小客車停在桃園縣龜山鄉
        ○○路○段某加油站前，令告訴人乙○○自行下車，稍
        後再將告訴人乙○○所有上開紅色小背包及藍色行李袋
        2只，丟棄在台北縣林口鄉○○○路與中山路口附近之
        草叢內以觀，足證被告當時自始亦無以非法方法剝奪告
        訴人乙○○行動自由之犯罪故意，至為灼然。
（三）、至於邱璟舜、邱志書2人於臺灣士林地方法院檢察署檢
        察官偵訊中雖均曾證稱被告將乙○○強拉出來，再推進
        自己的車裡後座，把車門關上云云，惟邱璟舜、邱志書
        2人此部分所述之詞，證人邱璟舜於原審審理時業證稱
        ：「（94年9月間因為此案有到士林地檢署作證過？）
        是」、「（你在士林地檢署偵查中所言是否實在？）當
        時檢察官問我有無看到被告對Ａ女推擠或是打她，我說
        沒有，但是後來檢察官問第3次同時拍桌，很大聲問我
        『有沒有』，我嚇到，我才說有」、「（當時檢察官的
        問題為何？）檢察官問我有無看到被告對Ａ女推擠或是
        打她」、「（提示偵查筆錄－你在偵查中筆錄記載我確
        認後，被告將Ａ女強拉出來，推進被告自己的車裡後座
        ，把車門關上，Ａ女沒有明顯反抗等語，是否實在？）
        當時我不是這樣講的，當時檢察官只問我有沒有，要我
        詳述一下情況，在我詳述到說Ａ女要從我的車進到被告
        車時，檢察官問我被告當時有無打Ａ女或是推她，檢察
        官就問我有沒有，就跟剛剛講的一樣，我就說有」、「
        （你在偵查中作證時邱志書有無在旁邊？）有」等語（
        見原審卷96年7月12日審判筆錄第7、8頁）及證人邱志
        書於原審審理時證稱：「（你在偵查中說Ａ女是被強拉
        出來的，詳情為何？）當時檢察官問邱璟舜被告有無強
        拉Ａ女上車，邱璟舜第1次說沒有，第2次再問，邱璟舜
        也說沒有，接著檢察官就很兇拍桌問第3次，邱璟舜才
        說有，檢察官問完他之後就問我，當時檢察官很兇，我
        很怕，我才說有」等語（見原審卷96年7月12日審判筆
        錄第13頁）明確，且互核一致，然告訴人乙○○於上開
        時地若果有遭被告以上開非法方法剝奪其行動自由，而
        告訴人乙○○在被告上開8708-FK號自用小客車與其友
        人杜釵講電話，為何不向杜釵求救或逕自撥打110電話
        報案即可，且證人杜釵於偵查中亦證稱：「（阮氏打電
        話給你時有無說她被人家強押、強摸及強取東西？）沒
        有，我接到電話，她說在車上，不知道要去那裡，…
         」等語（見臺灣士林地方法院檢察署94年度偵字第863
        8號卷第65頁）明確，亦如上述，足認證人邱璟舜、邱
        志書2人於偵查中之證述，尚有暇疵而無從據為被告犯
        罪之依據。
（四）、此外，復查無其他任何積極事證足資證明被告確有公訴
        人所指此部分犯行，自屬不能證明被告此部分犯罪，應
        依刑事訴訟法第301條第1項之規定，為被告此部分無罪
        之判決。
四、原審因為被告無罪之諭知，洵無不當，檢察官上訴意旨略以
    ：（一）、原判決於事實欄認定「…嗣於同日21時許，甲○
    ○即駕駛87 08-FK號自用小客車前往與邱璟舜等人會合，邱
    璟舜見甲○○來到後，即下車打開上開G2-8725號自用小客
    車之右後車門，叫乙○○自行下車，乙○○即拿著上開紅色
    小背包行下車後，再自行打開上開8708-FK號自用小客車左
    後車門後上車，…」等情，惟證人邱璟舜於審理中證稱：「
    （你跟被告車子會合之後，Ａ女如何下你的車上被告的車？
    ）我的車與被告的車併排，我停在裡面，被告的車停在外面
    ，我下車開左後門說到了，你可以下車了，被告本來去開右
    後車門，我跟被告說她從這邊下來，我就去拿Ａ女的行李，
    被告請Ａ女上車，並用手指著他的車，被告有無講什麼話我
    忘記了，我沒有看到Ａ女如何上車，因為我在拿Ａ女的行李
    ，等我拿好行李，就看到Ａ女已經坐在被告的車上，被告從
    我的旁邊走過去準備要開他的車，我對被告說Ａ女的行李還
    在我這裡還沒拿，被告就接手拿過去，我就跟我堂弟直接開
    車離開，我沒有看到被告如何處理Ａ女的行李，我們離開時
    ，被告的車子還在現場」、「（2台車併排時靠多近？）大
    約1公尺半」等語（詳96年7月12日審判筆錄第6、8頁），核
    與證人邱志書於審理中證述：「（請說明Ａ女上被告車的狀
    況？）Ａ女下車時，被告已經下車了，被告就叫Ａ女進他的
    車，對她說「上車」，並有招手的動作，Ａ女從右後車門上
    車，右後車門我記得是被告開的，被告開了之後就叫Ａ女上
    車」、「（2台車併排時靠多近？）差不多1公尺」等語（詳
    96年7月12日審判筆錄第12、14頁）之情節相符，足認被告
    駕駛車號8708-FK號自小客車停在邱璟舜駕駛車號G2-8725號
    自小客車左側併排後，邱璟舜即下車打開上開G2-8725號自
    用小客車之左後車門，叫乙○○下車，而被告則打開上開87
    08-FK號自用小客車右後車門後令乙○○上車。是原判決認
    定事實與上開證人證述之內容有異，即事實與理由顯有不符
    之情形。（二）、被告駕駛車號8708-FK號自小客車停在邱
    璟舜駕駛車號G2-8725號自小客車左側併排後，邱璟舜即下
    車打開上開G2-8725號自用小客車之左後車門，叫乙○○下
    車，而被告則打開上開8708-FK號自用小客車右後車門後令
    乙○○上車等情，業據證人邱璟舜、邱志書證述在卷，如上
    所述，亦與乙○○於偵查中證述：「（有無人強拉你上甲○
    ○的車?）有。是（邱璟）舜說要帶我去逛逛，到一個地方
    車停下來，甲○○的車停在旁邊，甲○○打開舜的車門罵我
    ，很兇，叫我馬上下車，我很怕，所以趕快下車，當時（邱
    璟）舜及（邱志）書站著看，都有看到，甲○○在我下車罵
    我很大聲並推我進他的車後座，並把車門關起來，他罵我為
    何打電話給警察，我害怕，發抖，我沒有看到我的行李，我
    問李（國都），李（國都）說他已經搬到他的車上了」等語
    （詳偵卷第63頁）之情節相符，是以被告確有將告訴人乙○
    ○強行推至其駕駛之上開8708-FK號自用小客車後座右側，
    隨即將車門關上並駕車駛離，因而剝奪告訴人乙○○之行動
    自由。縱認被告未構成剝奪行動自由罪嫌，然告訴人並無坐
    上被告前揭車輛，與被告同車離去之義務，而被告竟以強暴
    方式，使告訴人行上開無義務之事，亦構成強制罪云云，雖
    非無見，然被告是否施用強暴、脅迫之手段，剝奪告訴人乙
    ○○之行動自由，尚屬不能證明已如前述，而外勞未依約定
    於雇主處工作，行政院勞委會對於仲介將有所處置，仲介除
    非自行將該逃逸之外勞帶回，或報警處理，實無他途，則認
    告訴人無義務坐仲介之交通工具返回，非無疑議，而本件又
    無法證明被告施用強暴、脅迫之手段，使告訴人坐車，則其
    此強制罪部分，亦尚屬不能證明，檢察官之上訴為無理由，
    應予駁回。
據上論斷，應依刑事訴訟法第368條，判決如主文。
本案經檢察官呂建昌到庭執行職務。
中　　華　　民　　國　　96　　年　　10　　月　　31　　日
　　　　　　　　　刑事第七庭審判長法　官　黃麗生
　　　　　　　　　　　　　　　　  法　官　林勤純
　　　　　　　　　　　　　　　　  法　官　江國華
以上正本證明與原本無異。
公訴人 (檢察官) 如不服本判決，應於收受送達後10日內向本院
提出上訴書狀，其未敘述上訴之理由者並得於提起上訴後10日內
向本院補提理由書（均須按他造當事人之人數附繕本）。
被告不得上訴。
                                  書記官  陳玉嬋
中　　華　　民　　國　　96　　年　　11　　月　　2 　　日
